【裁判字號】    95,家訴,92
【裁判日期】    951030
【裁判案由】    辦理遺產繼承登記
【裁判全文】
臺灣桃園地方法院民事判決              95年度家訴字第92號
原      告  子○○
            癸○○
                        6號
            壬○○
            辛○○
            申○○
            未○○
            丑○○
            己○○
            丁○○
            戊○○
            乙○○
            丙○○
            宇○○
            酉○○
            亥○○
            戌○○
            天○○
            地○○
            甲○○○
共      同
訴訟代理人  陳俊雄律師
被      告  庚○○
            辰○○
            寅○○
            卯○○
            巳○○
            午○○
共      同
訴訟代理人  林建平律師
            邱國旺律師
上列當事人間請求辦理遺產繼承登記事件，本院於民國95年10月
16日辯論終結，判決如下：
    主      文
兩造被繼承人黃連盛所遺如附表一所示之土地，准予兩造各按附
表二所示之應有部分，分割為分別共有。
訴訟費用由兩造各按附表二所示應繼分比例負擔。
    事實及理由
一、原告起訴主張：
    (一)兩造均為被繼承人黃連盛之繼承人，緣黃連盛於民國51年
      08月25日死亡，遺有附表一所示之遺產土地，原告等均願
      消滅公同共有關係，按法定之應繼分而為分別共有之繼承
      登記，但被告因一己之私，不願協同辦理。經原告壬○○
      向龍潭鄉調解委員會聲請對被告辰○○、寅○○調解惟未
      成立，爰依法起訴，聲明判決被告應將兩造公同共有如附
      表一所示土地，按附表二所示之應有部分，辦理分別共有
      之繼承登記。
    (二)對被告抗辯之陳述：
      按民事，法律未規定者，依習慣，無習慣者，依法理，民
      法第1 條所明定。又遺產之繼承，不問男女，果合於民法
      之規定，均有繼承權。查被繼承人黃連盛死亡時之現存繼
      承人有子○○、庚○○、癸○○（前3 人係黃阿義之代位
      繼承人）、黃阿祿、申○○、黃阿圓、黃阿坤、陳黃大妹
      、黃九妹等人。是以，若欲分割遺產，自須經前開全體繼
      承人之參與，達成協議，作成之分鬮書始為有效，然據被
      告所提出之分鬮書，實際有參與並在其上簽名或蓋章者，
      僅有黃阿祿、申○○、黃阿圓、黃阿坤等4 人，而將子○○、庚○○、癸○○、陳黃大妹、黃九妹等人排除在外，
      其中長房之子○○並未實際參與，係由他人代簽，四房黃
      阿六則亡故無人繼承，所謂過房子寅○○並非黃阿六之合
      法繼承人，該鬮書既非經全體繼承人協議後所立，且剝奪
      其他未參與繼承人之權利，自屬無效。本件兩造均為黃連
      盛合法之繼承人，其繼承順序及應繼分之計算，民法均有
      規定，法律既有規定，即無適用習慣之餘地，被告竟捨法
      律之規定，而主張採習慣，自屬於法有違，顯無理由。
二、被告則以：
    (一)被繼承人黃連盛於51年08月25日死亡後，全體繼承人曾於
      52年02月17日協議分割遺產，就遺產之分割方法協議成立
      而書立「分鬮書」，雖有男子繼承人漏未在鬮書上加蓋印
      章，然不影響協議之成立，是除非各繼承人同意重分外，
      殊不許任何人再行主張分鬮書以外之分割方法，後嗣之子
      孫實無權擅自變更渠等之真意。
    (二)前揭「分鬮書」係依台灣民間習慣書立，故以男子之房為
      準，女子均不承繼尊親屬之財產，且由諸子連署同立鬮書
      ，女子不連署。其中四房黃阿六因遭日軍征為軍夫行蹤不
      明，為延續該房之香火並負祭祀之責，宗親遂安排寅○○
      為黃阿六之「過房子」，由寅○○繼承黃阿六該房之財產
      ，該分鬮書之簽立並經族親、公親及見證人黃李統、黃觀
      鼎、黃維順簽章證明，且各男子繼承人及後嗣子孫即依鬮
      書之約定管理、使用系爭遺產之土地迄今，此一存續長達
      43年餘之法律關係應予維持，殊不許任何共有人再行主張
      不同之分割方法。
三、兩造不爭執事項：
    (一)黃連盛於51年08月25日死亡，遺有附表一所示之土地，尚
      未辦理繼承登記。
    (二)兩造均為被繼承人黃連盛之繼承人，法定應繼分如附表二
      所示。
    (三)原告壬○○曾以被告辰○○、寅○○為相對人，向龍潭鄉
      調解委員會聲請調解，惟未成立。
    (四)黃連盛死亡時之現存繼承人有子○○、庚○○、癸○○（
      前3 人係黃阿義之代位繼承人）、黃阿祿、申○○、黃阿
      圓、黃阿坤、陳黃大妹、黃九妹等人。
    (五)依52年02月17日之分鬮書記載，黃連盛所遺土地由男子即
      子○○（大房黃阿義之繼承人）、黃阿祿（二房）、申○○（三房）、寅○○（四房黃阿六之過房子）、黃阿圓（
      五房）、黃阿坤（六房）等人繼承，女子均不繼承。
    (六)52年02月17日之分鬮書係二、三、五、六房之男子在族親
      、公親見證下協議後簽立，大房黃阿義之繼承人子○○本
      人未參與協議簽署，四房黃阿六已亡故，係由過房子寅○○參與協議簽署。
    前開事項有繼承系統表、戶籍謄本、土地登記簿謄本、調解
    不成立等文件附卷可憑，且為兩造不爭執，堪信為真實。
四、按終止遺產之公同共有關係，應以分割方式為之，將遺產之
    公同共有關係終止改為分別共有關係，性質上屬分割遺產方
    法之一，而共有物之分割並無土地法第34條之1第1項之適用
    （最高法院74年台上字第2561號判例參照）。故欲將遺產之
    公同共有關係變更（即分割）為分別共有關係，依民法第82
    8條第2項規定，應經全體共有人同意始得為之。原告主張願
    消滅公同共有關係，依法定之應繼分而為分別共有之繼承登
    記，被告則抗辯前於52年02月17日已達成遺產分割協議並書
    立「分鬮書」，除非各繼承人同意重分外，殊不許任何人再
    行主張分鬮書以外之分割方法等語。故本件應審酌者，乃鬮
    書所載之遺產分割內容，能否拘束全體繼承人？
五、兩造同意本件爭點如下：
    (一)本件遺產分割協議有無習慣之適用？
    (二)52年02月17日分鬮書協議分割方法，事前有無徵得全體繼
      承人之同意？事後有無經過未參與協議之繼承人追認？
六、關於本件遺產分割協議有無習慣之適用部分
    按「民事，法律所未規定者，依習慣；無習慣者，依法理。
    」民法第1條所明定。習慣僅於法律無明文規定時有補充之
    效力。我國民法於18年11月30日制定物權編時，即於第828
    條規定「公同共有人之權利義務，依其公同關係所由規定之
    法律或契約定之（第1 項）。除前項之法律或契約另有規定
    外，公同共有物之處分，及其他之權利行使，應得公同共有
    人全體之同意（第2 項）。」，並定於19年05月05日施行；
    19年12月26日制定親屬、繼承編時，第1138條即規定「遺產
    繼承人，除配偶外，依左列順序定之：一直系血親卑親屬。
    二父母。三兄弟姊妹。四祖父母。」、第1151條規定「繼承
    有數人時，在分割遺產前，各繼承人對於遺產全部為公同共
    有。」，並定於20年05月05日施行。故被繼承人黃連盛51年
    08月25日死亡時，及52年02月17日簽立鬮書約定黃連盛遺產
    分割時，即應依前開已頒布施行之民法規定，當無援引習慣
    之理，殊無疑義。本件被告以台灣民間習慣，抗辯女子不承
    繼尊親屬之財產，應由男子連署同立鬮書，並承認「過房子
    」之繼承權，牴觸民法相關規定，並無理由。
七、52年02月17日分鬮書協議分割方式，事前有無徵得全體繼承
    人之同意？事後有無經過未參與協議之繼承人追認？
    (一)前揭分鬮書由形式上加以觀察，並無全體繼承人之簽名蓋
      章，缺漏繼承人子○○、庚○○、癸○○、陳黃大妹、黃
      九妹等人之簽名蓋章，合先敘明。
    (二)被告雖抗辯「子○○」係授權黃觀鼎代表參與遺產分割協
      議，及各房男子於鬮書簽立後即依該約定管理、使用系爭
      遺產土地迄今43年餘，女子未有不同意見，依常情及經驗
      法則，其他繼承人必然知悉召開協議分割遺產會議，縱未
      事前知悉，渠等於事後亦同意協議分割之內容云云。然查
      ，黃阿祿、申○○、黃阿圓、黃阿坤、寅○○等人於52年
      02月17日協議遺產分割時所書立之分鬮書，其他繼承人子
      ○○、庚○○、癸○○、陳黃大妹、黃九妹等人並未參與
      協議，按依當時民法第828條第2項「公同共有物之處分及
      其他權利之行使，除由公同關係所由規定之法律或契約另
      有規定外，應得公同共有人全體之同意。」之規定，該分
      鬮書約定之分割內容不生效力。另依當時民法親屬及繼承
      編之規定，寅○○僅係宗親安排為黃阿六之「過房子」，
      自不得以黃阿六養子之身分主張代位繼承權，其無權參與
      被繼承人黃連盛遺產分割之協議，至為明確。準此，被繼
      承人黃連盛所遺附表一所示土地至今仍登載為黃連盛所有
      ，依法為全體繼承人公同共有之狀態。被告所稱依鬮書約
      定之協議分割法律關係存續期間長達43年餘之情，遽以推
      論他繼承人已同意鬮書約定之分割方式，顯不足採。再查
      ，前揭分鬮書所載遺產分割協議方法，因悖於法律規定而
      未生效力，已說明如前，事後參與協議之人或未參與協議
      之繼承人對鬮書分割方式亦無不異議之情，否則二房黃阿
      祿之繼承人壬○○不會以辰○○、寅○○為相對人，向龍
      潭鄉調解委員會聲請調解；又被繼承人黃連盛死亡時之現
      存繼承人之子孫不會提起本訴。足見分鬮書所載協議分割
      方案事前未取得全體繼承人之同意，事後亦未經他繼承人
      之追認，甚為明確，殊不容被告以渠等為系爭遺產土地之
      現實占有人，犧牲其他公同共有人之繼承權利。
八、綜上所述，本件原告以兩造均為被繼承人黃連盛之繼承人，
    願消滅公同共有關係，依民法第1164條規定，請求按法定之
    應繼分而為分別共有之繼承登記，為有理由。惟遺產分割，
    溯及繼承開始時，直接繼承被繼承人之地位為單獨權利人，
    並非因分割而互相移轉，故無須被告協同辦理分割登記，故
    判決如主文第1 項所示；又本件係為共有物分割之訴，按依
    民事訴訟法第80條之1 規定，應命兩造各按附表二所示應繼
    分比例負擔訴訟費用，以符公平，不受原告聲明之拘束，附
    此敘明。
九、結論：原告之訴為有理由，依民事訴訟法第80條之1 ，判決
    如主文。
中    華    民    國    95    年    10    月    30    日
                            家事法庭  法      官  劉雪惠
以上正本係照原本作成
如對本判決上訴，須於判決送達後20日內向本院提出上訴狀
中    華    民    國    95    年    10    月    30    日
                                          書記官  許億先


司法院資訊處製作；財團法人民間司法改革基金會備份。
